最高法院刑事判決　　　　　　九十四年度台上字第二三六五號
　　上　訴　人　甲○○
　　選任辯護人　宋永祥律師
　　　　　　　　陳煥生律師
　　　　　　　　劉秉鈞律師
　　上　訴　人　乙○○
　　選任辯護人　劉秉鈞律師
　　　　　　　　陳煥生律師
　　上　訴　人　丙○○
　　　　　　　　　　　　號2樓.
　　　　　　　　丁○○
　　　　　　　　　　　　32號.
　　上 列一 人
　　選任辯護人　賈俊益律師
上列上訴人等因違反政府採購法案件，不服台灣高等法院台中分
院中華民國九十三年十一月四日第二審判決（九十三年度上訴字
第五一七號，起訴案號：台灣南投地方法院檢察署九十一年度偵
字第四二二五號、九十二年度偵字第二六三號），提起上訴，本
院判決如下：
    主  文
原判決關於甲○○、丙○○、乙○○、丁○○就南投縣魚池鄉公
所辦理「危樓拆除工程第四期」、「鄉立圖書館拆除工程」、「
人乘寺文殊院拆除工程」招標違反政府採購法部分撤銷，發回台
灣高等法院台中分院。
    理  由
本件原判決認定上訴人甲○○係陸海豐營造有限公司（下稱陸海
豐公司）負責人及總行營造工程有限公司（下稱總行公司）實際
負責人，上訴人丙○○、丁○○則分別係興來營造有限公司（下
稱興來公司）、晶園營造有限公司（下稱晶園公司）之負責人，
上訴人乙○○則係榮利營造有限公司（下稱榮利公司）之實際負
責人，吳建成為雄勁工程股份有限公司（下稱雄勁公司）實際負
責人。緣南投縣魚池鄉公所（下稱魚池鄉公所）於民國八十八年
十一、二月間，依九二一集集大地震後政府頒布之緊急命令內容
，援引「特殊採購招標決標處理辦法」，辦理九二一震災危險建
築物拆除工程。其中該鄉「危樓拆除工程第四期」、「鄉立圖書
館拆除工程」、「人乘寺文殊院拆除工程」三項工程，由該公所
建設課承辦人員黃育成於八十八年十一月三十日簽請時任鄉長之
謝明謀核示：是否適用特殊採購招標決標處理辦法辦理，經謝明
謀於同日批示「請陸海豐、總行、興來三家參與比價」，隨由黃
育成將相關投標資料交寄予該三家公司，通知於同年十二月二日
公開比價。因甲○○有意承攬該三項工程，為取得承攬工程之最
大利益，即與丙○○共同基於意圖影響決標價格之概括犯意聯絡
，由甲○○要求丙○○準備興來公司參與投標之公司執照及押標
金等相關資料，交由甲○○委請不知情之不詳姓名人士，分別填
寫投標資料，而以陸海豐公司、總行公司、興來公司名義，於同
年十二月二日攜往魚池郵局，以限時掛號寄送魚池鄉公所參與投
標，而共同以此合意方式，使陸海豐公司、總行公司、興來公司
不為價格之競爭。嗣於同年十二月二日上午十時進行開標，因承
辦人黃育成發現陸海豐公司與興來公司就「危樓拆除工程第四期
」標單之掛號號碼為連號，恐有足以影響採購公正之違法或不當
行為，遂交由主持比價之課長蔣宗武宣布不予開標；另二項工程
則因三家公司所投標價均超過底價，亦宣布廢標。黃育成再於同
年十二月三日簽請辦理第二次招標，謝明謀仍批示該等工程均由
「雄勁、榮利、晶園三家公司參與比價」。甲○○得知後，仍接
續前開意圖影響決標價格之概括犯意，於同年十二月三日後之某
日，邀約不知甲○○有前開犯意之雄勁公司實際負責人吳建成合
作，約以雄勁公司名義標取前開三項工程，並以五五分帳方式分
配純利，另由甲○○支付工程款百分之五之稅金（營業稅）予雄
勁公司；甲○○另與乙○○、丁○○共同基於前開意圖影響決標
價格之犯意聯絡，由甲○○提供押標金，乙○○、丁○○則提供
榮利、晶園公司之相關投標資料，由甲○○再委請不知情之不詳
姓名人士，分別填寫榮利、晶園公司之投標價格均高於雄勁公司
，再郵寄參與投標，而以此合意方式，使榮利、晶園公司不為價
格之競爭。同年十二月十三日上午十時，魚池鄉公所開標，經比
較雄勁、榮利、晶園三家公司投標價格，果由雄勁公司以最低價
格得標等情，因而撤銷第一審關於甲○○、丙○○、乙○○、丁
○○就魚池鄉公所辦理「危樓拆除工程第四期」、「鄉立圖書館
拆除工程」、「人乘寺文殊院拆除工程」招標違反政府採購法部
分無罪判決，改判論處甲○○共同連續意圖影響決標價格，而以
合意使廠商不為價格之競爭罪刑；論處丙○○、乙○○、丁○○
共同意圖影響決標價格，而以合意使廠商不為價格之競爭罪刑，
並諭知易科罰金之折算標準，固非無見。
惟查(一)按政府採購法第八十七條第四項係規定：「意圖影響決標
價格或獲取不當利益，而以契約、協議或其他方式之合意，使廠
商不為投標或不為價格之競爭者，處六月以上五年以下有期徒刑
，得併科新台幣一百萬元以下罰金。」是該罪之犯罪構成要件，
須行為人有以契約、協議或其他方式之合意，藉以達成促使廠商
不為投標或不為價格之競爭之結果，始屬相當。查原判決認定甲
○○有意承攬魚池鄉公所所辦理九二一震災之「危樓拆除工程第
四期」、「鄉立圖書館拆除工程」、「人乘寺文殊院拆除工程」
，於取得丙○○所準備之興來公司相關投標資料後，即委請不知
情之不詳姓名人士，分別填寫以陸海豐、總行、興來三家公司名
義投標，第一次招標流標後，甲○○仍決意承攬，再邀約不知情
之雄勁公司實際負責人吳建成合作，甲○○並提供工程押標金，
約請乙○○、丁○○分別提供榮利、晶園公司之相關投標資料後
，由甲○○再委請不知情之不詳姓名人士，分別填寫以雄勁、榮
利、晶園公司名義投標，果由雄勁公司以最低價格得標，如屬無
訛，丙○○、乙○○、丁○○等人原非參與競標之廠商，而僅提
供興來、榮利、晶園等公司名義及相關投標資料陪標，使甲○○
能以較低之價格標得該等工程，上訴人等上開行為，如何已符合
政府採購法第八十七條第四項所指「以契約、協議或其他方式之
合意，使廠商不為投標或不為價格之競爭」構成要件，未見原判
決細加推求，遽以該罪相繩，自有理由不備之違誤。(二)刑事審判
上之共同被告，係為訴訟經濟等原因，由檢察官或自訴人合併或
追加起訴，或由法院合併審判所形成，其間各別被告及犯罪事實
仍獨立存在，是共同被告對其他共同被告而言，為被告以外之第
三人，本質上屬於證人，為確保被告於刑事訴訟程序中對於證人
之詰問權，證人於審判中應依法定程序到場具結陳述，並接受被
告之詰問，其陳述始得作為認定被告犯罪事實之判斷依據。本件
原判決採信共同被告甲○○之陳述為其他共同被告犯罪事實之依
據，但原審於九十三年十月二十一日審理時，未依法命甲○○具
結及接受其他共同被告之詰問，遽採共同被告之陳述為認定其他
共同被告犯罪事實之依據，揆之首開說明，難謂適法。(三)本件公
訴人認定甲○○提供工程押標金，乙○○、丁○○則提供榮利、
晶園公司之相關資料，由甲○○委請不詳姓名之人填寫投標單，
故使榮利、晶園公司之投標價格均高於雄勁公司，再郵寄至魚池
鄉公所參與投標，而共同著手以此詐術使開標發生不正確結果，
並使魚池鄉公所承辦員黃育成陷於錯誤，經就雄勁、榮利、晶園
公司之投標價格予以比價後，由雄勁公司以最低價格標得該三項
工程，認上訴人等所為，係犯政府採購法第八十七條第三項前段
以詐術使開標發生不正確結果之罪等語。但原判決認政府採購法
第八十七條第三項之以詐術方法，使開標發生不正確結果罪；係
指行為人以詐術或其他非法方法，使廠商無法投標或開標發生不
正確結果為成立要件。亦即行為人須對參與投標廠商或相關承辦
人員施用詐術或其他非法之方法，使參與投標廠商或相關承辦人
員陷於錯誤，致廠商無法投標或開標發生不正確結果之謂，但審
理結果認上訴人等未有以欺罔之手段對魚池鄉長或承辦之人員施
用詐術，尚不該當於該條項之罪（見原判決第十、十一頁）。惟
查上開工程既經魚池鄉長示意黃育成指由「雄勁、榮利、晶園三
家公司參與比價」，揆其用意，無非在使工程之投標處於多家競
爭而非一家寡佔，但甲○○於投標過程中主導投標價額，並使陪
標之榮利、晶園公司虛應標價而使雄勁公司得以最低價格得標，
足見榮利、晶園公司原無競標之意，而提供公司資料供甲○○持
以陪標，此舉是否該當於該條文所指之詐術？即待查明釐清。再
觀乎上開工程於第一次競標，黃育成於發現參與競標之三家公司
標單之掛號號碼連號，恐影響採購之公正或有不當違法而不予決
標，則黃育成如知悉上開陪標行為，是否會宣布廢標，該次決標
是否因承辦人員誤有三家競標而決標？如果無誤，則上訴人等虛
以三家競標，有無如原判決所指承辦工程之人員因上開陪標行為
而陷於錯誤，致使投標或開標發生不正確結果，未見原判決細加
說明，遽指公訴意旨所指尚嫌無據，自嫌理由欠備。上述違法或
為上訴意旨所指摘，或為本院得依職權調查之事項，應認原判決
就上訴人等關於南投縣魚池鄉公所辦理「危樓拆除工程第四期」
、「鄉立圖書館拆除工程」、「人乘寺文殊院拆除工程」招標違
反政府採購法部分有撤銷發回更審之原因。至原判決理由貳、三
不另為無罪諭知之部分，因公訴人認與上開論罪科刑部分為裁判
上一罪，基於審判不可分原則，爰一併發回，附此敘明。
據上論結，應依刑事訴訟法第三百九十七條、第四百零一條，判
決如主文。
中　　華　　民　　國　九十四　年　　五　　月　　五　　日
                      最高法院刑事第六庭
                          審判長法官  莊　登　照
                                法官  洪　明　輝
                                法官  黃　一　鑫
                                法官  魏　新　和
                                法官  林　秀　夫
      本件正本證明與原本無異
                                      書  記  官
中　　華　　民　　國　九十四　年　　五　　月　 十二 　日
                                                      Ｋ
